【裁判字號】    95,訴,2190
【裁判日期】    950731
【裁判案由】    偽造文書等
【裁判全文】
臺灣高雄地方法院刑事判決              95年度訴字第2190號
公  訴  人  臺灣高雄地方法院檢察署檢察官
被      告  乙○○
                    （另案在臺灣高雄女子監獄執行中）
上列被告因偽造文書等案件，經檢察官提起公訴（95年度偵緝字
第1125號），本院以簡式審判程序判決如下：
    主  文
乙○○連續行使偽造私文書，足以生損害於他人，處有期徒刑拾
月，如附表偽造署押欄所示偽造「甲○○」之署押均沒收。
    事  實
一、乙○○因案遭通緝，為免身分曝光，竟基於偽造文書之概括
    犯意，以及侵占遺失物與詐欺財物之不法所有意圖，先於民
    國（下同）87年11月25日，於高雄市前金區○○○路217 號
    5 樓處，未經其妹甲○○之同意，冒用「甲○○」之名義，
    向丁○○承租高雄市前金區○○○路217 號5 樓之3 房屋，
    而於附表編號1 之私文書上偽造如附表編號1 之署押，並偽
    造附表編號1 所示「甲○○」名義之私文書後，即將該私文
    書交付予丁○○而加以行使，作為房屋租賃之憑證，足生損
    害於甲○○及丁○○；再於87年12底某日，在高雄市○○街
    137 號7 樓丁○○住處，於其所拾獲而為丙○○持有並遺失
    之如附表編號2 所示支票1 紙之背面，偽造如附表編號2 所
    示之署押，在前開支票上偽造「甲○○」名義之支票背書之
    私文書後，即行使該支票背書之私文書將該支票交付予丁○○，部分作為支付房租及押金，餘額則作為向丁○○借款之
    擔保用，致丁○○陷於錯誤，除抵作支付房租及押金外，因
    而另借款新台幣（下同）29,000元予乙○○，足生損害於甲○○、丁○○及丙○○；乙○○復於88年3 月6 日，在上址
    丁○○住處，未經甲○○之同意，偽簽如附表編號3 所示署
    押，以「甲○○」之名義偽造如附表編號3 所示願償還欠款
    85,000元之私文書1 紙，並加以行使而將該切結交付予債權
    人丁○○收執，又於同時、地，另因於中止租約容由丁○○
    處理租住處所遺物品，而在如附表編號4 之私文書上，偽簽
    如附表編號4 之偽造署押，偽造「甲○○」名義如附表編號
    4 之私文書，且將該文書交付予丁○○而行使該偽造之私文
    書，均足生損害於甲○○及丁○○。嗣於88年1 月6 日丁○○屆期提示上開支票，因支票已遭丙○○掛失止付而不獲付
    款，始知受騙，經警循線追查始知上情。
二、案經高雄市政府警察局苓雅分局報請臺灣高雄地方法院檢察
    署檢察官偵查起訴。
    理  由
一、上開事實，業據被告乙○○坦承不諱（見本院卷第17～18
    、29頁），核與證人即被害人丁○○、丙○○、甲○○等分
    別警、偵訊時指證之情節相符（丁○○部分：見警卷第24頁
    、偵卷第7 ～8 、36、60頁、偵緝卷第28頁，丙○○部分：
    見警卷第5 ～6 頁、偵卷第7 頁，甲○○部分：見警卷第7
    頁、偵卷第8 、36頁、偵緝卷第29頁），且有如附表各該編
    號所示之偽造私文書（房屋租賃契約：見偵卷第14頁，支票
    及退票理由書：見偵卷第13頁，還款切結：見偵緝卷第56頁
    ，物品處理切結；見偵緝卷第57頁）以及上開支票之掛失止
    付票據提示人資料查報表（見警卷第9 頁）、遺失票據申報
    書（見警卷第10頁）等附卷可稽，從而，本案事證明確，被
    告犯行堪予認定。
二、本案相關之法律比較適用：
    行為後法律有變更者，適用行為時之法律。但行為後之法律
    有利於行為人者，適用最有利於行為人之法律，刑法第2條
    第1 項定有明文。查被告於前開行為後，刑法關於罰金刑下
    限、連續犯、牽連犯等之相關規定，業經總統於94年2 月2
    日修正公布，並依刑法施行法第10條之1 規定自95年7 月1
    日施行。職是，本件自應就被告行為前、後相關法律有修正
    者，依前揭規定加以比較適用。茲說明如下：
  １按被告行為時，刑法第339 條第1 項所定之法定本刑為5 年
    以下有期徒刑、拘役或科或併科1,000 元以下罰金，另依罰
    金罰鍰提高標準條例第1 條前段規定，依法律應處罰金、罰
    鍰者，就其原定數額得提高為2 至10倍 (中華民國72年7 月
    27 日 司法院、行政院令發布，並自72年8 月1 日起施行：
    「依戡亂時期罰金罰鍰提高標準條例 (80年5 月6 日修正名
    稱為罰金罰鍰提高標準條例)第1條前段及第3 條規定將刑法
    定有罰金各條之罰金數額，均提高為10倍)。 及依現行法規
    所定貨幣單位折算新臺幣條例第2 條規定，現行法規所定金
    額之貨幣為圓、銀元或元者，以新臺幣元之3 倍計算，換言
    之，刑法第339 條第1 項所定之法定本刑，就罰金部分，經
    折算為新臺幣後，為新臺幣30,000元；而被告行為後，依95
    年6 月14日公布之刑法施行法第1 條之1 規定，中華民國94
    年1 月7 日刑法修正施行後，刑法分則編所定罰金之貨幣單
    位為新臺幣 (第1 項)。94 年1 月7 日刑法修正時，刑法分
    則編未修正之條文定有罰金者，自94年1 月7 日刑法修正施
    行後，就其數額提高為30倍。但自72年6 月26日至94年1 月
    7 日新增或修正之條文，就其所定數額提高為3 倍 (第2 項
    )， 其立法理由謂：刑法24年施行後，為解決國民所得經濟
    水準已大幅提昇問題，有關罰金與罰鍰倍數之調整及銀元與
    新臺幣之折算標準，訂有「罰金罰鍰提高標準條例」及「現
    行法規所定貨幣單位折算新臺幣條例」，除罰金以1 銀元折
    算3 元新臺幣外，並將72年6 月26日以前修正之刑法部分條
    文罰金數額提高為10倍；其後修正者則不再提高倍數，亦即
    刑法分則各罪罰金數額視前開情形分別提高為30倍或3 倍。
    考量新修正之刑法施行後，不再適用「現行法規所定貨幣單
    位折算新臺幣條例」，為使罰金數額趨於一致，避免衍生新
    舊法比較適用問題，以緩和實務適用法律之衝擊，於不變動
    罰金數額之前提下，爰為第2 項規定等語。查刑法第339 條
    第1 項自72年6 月26日至94年1 月7 日間並無修正，是依據
    前揭刑法施行法第1 條之1 之規定，刑法第339 條第1 項之
    法定本刑，就罰金部分即改為新臺幣30,000元，與刑法施行
    法第1 條之1 修訂前之數額並無不同。是本件無論適用行為
    時之刑法第339 條第1 項、罰金罰鍰提高標準條例第1 條前
    段 (提高為10倍)及 依現行法規所定貨幣單位折算新臺幣條
    例第2 條規定，或依裁判時之刑法第339 條第1 項、刑法施
    行法第1 條之1 規定，該條法定本刑之罰金數額上限均相同
    ；然再以被告行為後，修正後之刑法第33條第5 款規定罰金
    刑之下限為新台幣1000元，且以百元計算之；而依修正前之
    刑法第33條第5 款規定之罰金刑下限，為銀元1 元，提高10
    倍後為銀元10元，換算為新台幣30元；是比較新舊法之規定
    ，修正後之規定並非較有利於被告，依刑法第2 條第1 項前
    段之規定，應適用行為時之法律，即適用修正前之刑法第33
    條第5 款之罰金刑規定。
  ２又本件被告行為後，刑法第56條關於連續犯之規定業於94年
    1 月7 日修正公布刪除，並於95年7 月1 日施行，則被告之
    犯行，因行為後新法業已刪除連續犯之規定，此刪除雖非犯
    罪構成要件之變更，但顯已影響行為人刑罰之法律效果，自
    屬法律變更。經查：本件被告先後多次行使偽造私文書之犯
    行，主觀上顯係基於行使偽造私文書之同一犯意，客觀上逐
    次實施數次行為而具連續性，進而侵害同性質之法益，惟因
    其各次行為依一般社會健全觀念，在時間差距上，可以分開
    ，在刑法評價上，各具獨立性，每次行為皆可獨立成罪，是
    依修正前刑法第56條之規定，本得適用連續犯規定而論以一
    罪，並得加重其刑至二分之一，惟因修正後刑法刪除前開連
    續犯規定，以致被告前揭分別多次施用第一級毒品與多次施
    用第二級毒品之數次構成要件行為須依法分別論以數罪而併
    罰之，依新法第2 條第1 項規定比較新、舊法之結果，仍以
    行為時、即修正前刑法第56條之規定較有利於被告（最高法
    院95年第8 次刑事庭會議決議亦採同一見解）。故本件應依
    修正前刑法第56條作為被告論罪科刑之基礎。
  ３再就被告行為後，修正後之刑法刪除第55條關於牽連犯之規
    定，被告所犯上開3 罪間，具有方法、目的之牽連犯係，依
    修正前即行為時之規定，應從一重之罪處斷；依修正後之刑
    法既已刪除牽連犯之規定，則所犯上述各罪應依數罪併罰之
    規定分論併罰。比較新舊法之規定，修正後之規定並非較有
    利於被告，依刑法第2 條第1 項前段之規定，應適用行為時
    之法律，即適用修正前刑法第55條牽連犯之規定，從一重之
    行使偽造私文書罪處斷。
  ４按被告犯罪後法律有變更，而比較行為時及裁判時之法律時
    ，應就與罪刑有關之共犯、未遂犯、結合犯以及累犯加重、
    自首減輕、暨其他法定加減原因與加減例等一切情形，比較
    其全部之結果，而為整體之適用，不能割裂而分別適用新舊
    法有利之條文（最高法院95年度台上字第3735號判決意旨參
    照）。本件經依前述是否論以罰金刑下限、連續犯、牽連犯
    等規定合併比較之結果，爰認修正前刑法相關規定較有利於
    被告，故應依修正前刑法作為本件被告論罪科刑之依據。
三、核被告乙○○所為，係犯刑法第216 條、第210 條之行使偽
    造私文書罪；又按「郵局儲金簿，僅係證明私人往來存款之
    用，應屬私文書之一種，持偽造儲金簿向郵局提款，自係行
    使偽造私文書以詐財之行為，應從一重處斷。」最高法院27
    年上字第2949號著有判例，是其以偽造「甲○○」名義背書
    之支票，部分抵作房租、押金，餘額並藉之向被害人丁○○
    調現，且以該支票作為借款之擔保等情，衡之上開判例意旨
    ，亦應另犯有刑法第339 條第1 項之詐欺取財罪。被告偽造
    如附表各該編號之署押，分別係偽造如附表各該編號私文書
    之一部；且偽造如附表各該編號私文書之低度行為，亦分別
    應為行使如附表各該私文書之高度行為，均不另論罪。被告
    先後4 次行使如附表各該編號私文書之行為，時間緊接，所
    犯罪名相同，顯係出於概括之犯意為之，為連續犯，爰依修
    正前刑法第56條之規定以一連續行使偽造私文書罪論。被告
    所犯連續行使偽造私文書與詐欺取財等罪間，有方法目的之
    牽連關係，為牽連犯，應依修正前刑法第55條規定，從一重
    之連續行使偽造私文書罪處斷，並依修正前刑法之連續犯規
    定加重其刑。公訴人雖未就被告所犯行使偽造如附表編號4
    所示私文書之犯行部分起訴，惟查被告所犯該罪，與經起訴
    之行使偽造如附表編號1 至3 所示私文書罪部分，係連續犯
    ，已如前述，具有裁判上一罪關係，本院自得併予審酌，附
    此敘明。爰審酌被告因案遭通緝，不思坦然面對，竟以偽冒
    他人名義從事各種法律行為，且詐取財物，損害他人利益非
    輕，惟其犯罪後坦承全部犯行，已見悔意，且於審理期間，
    能積極與被害人丁○○達成和解，有其家人與被害人丁○○
    之和解書在卷可參，態度良好等一切情狀，量處如主文所示
    之刑，以示懲儆。另就如附表偽造署押欄所示偽造「甲○○
    」之署押，均依刑法第219 條規定沒收之。
四、公訴意旨另以：被告乙○○於87年12月底之某日，在不詳地
    點，拾獲丙○○所持有而於87年12月18日，在高雄縣鳳山市
    ○○路85-1號（中國信託銀行鳳山分行）所遺失之如附表編
    號2 所示支票1 紙後，即將之侵占入己，因認被告涉犯刑法
    第337 條侵占遺失物罪嫌。
  （一）按案件時效已完成者，應諭知免訴之判決，並得不經言
        詞辯論為之，刑事訴訟法第302 條第2 款、第307 條定
        有明文。又行為後法律有變更者，適用行為時之法律，
        但行為後之法律有利於行為人者，適用最有利於行為人
        之法律，為95年7 月1 日修正施行之刑法第2條 第1 項
        所明定。查修正後刑法第80條第1 項，及修正前刑法第
        80條第1 項關於追訴權時效期間之規定不同，修正後刑
        法所定時效期間較長，表示行為人被追訴之期限較久，
        自屬對行為人不利，比較結果自以修正前刑法第80條較
        有利於行為人，本件關於追效權時效，自應適用修正前
        刑法第80條之規定。則關於追訴權時效之停止進行，及
        其期間、計算，亦應一體適用修正前刑法第83條之規定
        。
  （二）經查該罪名最高法定刑為5 百元以下罰金，其追訴權時
        效期間，依修正前刑法第80條第1 項第5 款規定為1 年
        。復依同法第83條第1 項、第3 項規定，及參照司法院
        29年院字第1963號解釋，本案追訴權之時效期間應加計
        因通緝而停止進行之時間3 月，合計追訴權時效為1 年
        3 月。茲查，本件被告涉犯侵占遺失物罪之行為日係87
        年12月底（見本院卷第18 頁 被告所為供述），係於88
        年11月16日開始偵查（詳見88年度他字第961 號卷內所
        附檢察官所為簽分案辦理之簽呈，據該簽呈所載係於88
        年11月16 日 開始分案偵查），嗣於偵查中因被告傳拘
        未獲，而於89年2 月2 日發布通緝（詳臺灣高雄地方法
        院檢察署89年2 月2 日雄檢銅玉字第0415號通緝書，見
        偵緝卷第1 頁），致偵查程序無法進行，迄95年4 月3
        日始將被告緝獲到案（見偵緝卷第3 、7 頁之解送人犯
        報告書及被告警詢筆錄所載）。職是，本件追訴權時效
        應自87年12月底某日，加計1 年時效期間，再加計通緝
        停止進行時間之3 月，並加計自88年11月16日起（分案
        偵查開始日）至89年2 月2 日止（發布通緝日）之2 月
        16日，故其追訴權時效計至89年6 月底之某日業已完成
        ，惟公訴人竟仍於95年6 月22日仍就被告所犯侵占遺失
        物之犯行起訴，依前開說明，原應就被告此部分犯行為
        免訴之諭知，惟公訴意旨認此部份與前開論罪科刑部分
        ，依修正前刑法第55條規定，具有牽連關係，係裁判上
        一罪，爰不另為免訴之諭知。
據上論斷，應依刑事訴訟法第299 條第1 項前段、第273 條之1
第1項 、第302 條第2 款，刑法第2 條第1 項前段、第216 條、
第210 條、第339 條第1 項、第219 條，修正前刑法第55條、第
56條，罰金罰鍰提高標準條例第1 條前段，判決如主文。
本案經檢察官黃建銘到庭執行職務。
中    華    民    國  95    年    7     月    31      日
                        刑事第二庭  法  官  高思大
右正本證明與原本無異。
如不服本判決，應於判決送達後10日內向本院提出上訴狀，上訴
於台灣高等法院高雄分院（須附繕本）。
中    華    民    國    95    年    8     月    1     日
                                    書記官  蔡語珊
附錄論罪之條文：
刑法第210條
    偽造、變造私文書，足以生損害於公眾或他人者，處5 年以
    下有期徒刑。
刑法第216條
    行使第210條至第215條之文書者，依偽造、變造文書或登載
    不實事項或使登載不實事項之規定處斷。
刑法第339條第1項
    意圖為自己或第三人不法之所有，以詐術使人將本人或第三
    人之物交付者，處5年以下有期徒刑、拘役或科或併科1千元
    以下罰金。
附表一：乙○○偽冒「甲○○」之偽造署押
┌──┬──────────────┬────────────────┐
│編號│文           書             │      偽    造   署    押       │
├──┼──────────────┼────────────────┤
│1   │房屋租賃契約1份             │承租人簽名欄上偽造「甲○○」簽名│
│    │                            │及指印各 1 枚                   │
├──┼──────────────┼────────────────┤
│2   │發票人陳美月、面額5萬元、   │支票背面背書人欄上偽造「甲○○」│
│    │彰化商銀三民分行付款、      │簽名 1 枚                       │
│    │票號：BC0000000號之支票1紙  │                                │
├──┼──────────────┼────────────────┤
│3   │還款切結1紙                 │立切結書人簽名欄上偽造「甲○○」│
│    │                            │簽名及指印各 1 枚               │
├──┼──────────────┼────────────────┤
│4   │物品處理切結1紙             │立切結書人簽名欄上偽造「甲○○」│
│    │                            │簽名及指印各 1 枚               │
└──┴──────────────┴────────────────┘


司法院資訊處製作；財團法人民間司法改革基金會備份。
